臺灣高等法院臺南分院民事判決
110年度保險上易字第3號
上  訴  人  郭麗琴  
訴訟代理人  歐柏宏  
被上訴人    臺灣產物保險股份有限公司

法定代理人  李泰宏  
訴訟代理人  陳冠宏  
上列當事人間請求給付失能保險金事件，上訴人對於中華民國11
0年3月31日臺灣臺南地方法院第一審判決(109年度保險字第15號
)提起上訴，本院於110年9月28日言詞辯論終結，判決如下：
    主  文
上訴駁回。
第二審訴訟費用由上訴人負擔。
    事實及理由
一、上訴人起訴主張：訴外人徐浩鈞於民國107年8月15日下午9
    時45分許，騎乘車號為000-000之普通重型機車(下稱系爭機
    車)，行經臺南市北區公園路與富北街路口時，碰撞上訴人
    （下稱系爭車禍），致上訴人受有後腦震盪後遺症，經持續
    就醫後，於108年8月23日經醫師開立診斷書，認上訴人受有
    中樞系統遺存障礙之傷害，終身無法工作，日常生活需人陪
    伴，症狀固定。被上訴人為系爭機車之保險人，就系爭車禍
    事故應負強制汽車責任保險理賠責任，上訴人所受之傷害符
    合強制汽車責任保險殘廢給付標準表(下稱殘廢給付標準表)
    項次第2-3項(下稱第3級殘廢等級)之殘廢給付，詎料被上訴
    人認定上訴人僅符合殘廢給付標準表項次第2-5項(下稱第13
    級殘廢等級)，而給付失能保險金新臺幣(下同)10萬元。為
    此，爰依強制汽車責任保險之法律關係，請求給付殘廢等級
    差額130萬元及法定遲延利息。原審駁回上訴人之請求，顯
    有違誤，為此提起上訴，並聲明：㈠原判決廢棄。㈡被上訴人
    應給付上訴人130萬元，及自起訴狀繕本送達翌日起至清償
    日止，按週年利率5％計算之利息。
二、被上訴人則以：本件上訴人於系爭車禍事故中所受之傷害為
    「頭部外傷」與上訴人主張受有「中樞神經系統遺存障礙」
    之傷害，應無因果關係。上訴人上開「中樞神經系統遺存障
    礙」，應係其本身罹患慢性腎臟疾病(尿毒症)所致。從而，
    上訴人於系爭車禍事故所受傷害，被上訴人依殘廢給付標準
    表認定上訴人符合第13級殘廢等級，而給付保險金10萬元並
    無違誤，原審駁回上訴人之請求，並無不當等語，資為抗辯
    。並答辯聲明：上訴駁回。
三、兩造不爭執事項：
  ㈠訴外人徐浩鈞於民國107年8月15日下午9時45分許，騎乘車號
    為000-000之普通重型機車，行經臺南市北區公園路與富北
    街路口時與上訴人發生車禍，致上訴人受有頭部外傷、右前
    臂挫傷瘀血、左手肘及腳踝挫傷（原審卷第85頁），被上訴
    人於108年12月30日核付第13級殘廢給付10萬元予上訴人。
　㈡本件如依殘廢給付標準表第3級之殘廢給付，應付保險金為14
    0萬元；如依殘廢給付標準表第13級殘廢給付，應給付保險
    金為10萬元。
  ㈢本件經財團法人金融消費評議中心109年評字第545號評議，
    認不符合第3項殘廢等級，核以第13級殘廢等級為合理。
四、兩造爭執事項：　　
　㈠上訴人所受「中樞神經系統遺存障礙」之病症，與系爭車禍
    事故有無相當因果關係？
　㈡上訴人依強制汽車責任險之法律關係，請求被上訴人給付第3
    級殘廢之保險金差額130萬元，是否有理由？
五、得心證的理由：
  ㈠按「因汽車交通事故致被害人體傷、殘廢或死亡者，加害人
    不論有無過失，在相當於本法規定之保險金額範圍內，受害
    人均得請求保險賠償給付」、「被保險汽車發生汽車交通事
    故時，受益人得在本法規定之保險金額範圍內，直接向保險
    人請求給付保險金」，強制汽車責任保險法第5條、第28條
    分別定有明文。是以，汽車交通事故之被害人殘廢，必須為
    該事故「所致」，即兩者間需具有相當因果關係。而所謂相
    當因果關係，係就該交通事故所造成的客觀存在事實為觀察
    基礎，並就此客觀存在事實，依吾人智識經驗判斷，無此事
    故，必不生此種損害，有此事故，通常即足生此種損害者，
    為有相當因果關係；如雖無此事故，必不生此種損害，有此
    事故，通常亦不生此種損害者，即為無相當因果關係。次按
    當事人主張有利於己之事實者，就其事實有舉證之責任，民
    事訴訟法第277條定有明文。且民事訴訟如係由原告主張權
    利者，應先由原告負舉證之責，若原告先不能舉證，以證實
    自己主張之事實為真實，則被告就其抗辯事實即令不能舉證
    ，或其所舉證據尚有疵累，亦應駁回原告之請求（最高法院
    17年度上字第917號判決參照）。
　㈡本件上訴人起訴主張其所罹患中樞神經系統遺存障礙，係因
    系爭車禍事故造成，被上訴人既為系爭車禍強制責任險之保
    險人，自應給付保險金云云。而被上訴人否認兩者間具有相
    當因果關係，揆諸前揭舉證責任分配之法則，自應由上訴人
    就兩者間有無相當因果關係乙節負舉證責任。　
　㈢本件經送國立成功大學醫學院附設醫院(下稱成大醫院)對於
    上訴人之病症為醫學鑑定，該院以110年2月9日函覆病情報
    告書略稱：「一般腦震盪之症狀為頭痛、眩暈、倦怠、煩躁
    、注意力不集中、記憶力減退。臨床上大多數病人症狀約3
    個月內就會改善消失，大部分在一年內會痊癒。」；「原則
    乙、指引(Guideline)：對腦震盪症候群的各項症狀，例如
    ：頭痛、失眠、沮喪等，須分別排除是否有次專科領域的功
    能性或器質性病因；若有，則須同時予以治療。排除上述病
    因後，治療腦震盪症候群病患最重要的是：『詳細解釋病情
    以及提供病患教育(Patient Education)』。當病患明白這些
    症狀大部分在一年內會痊癒，則繼發的心理情緒症狀會大為
    減少，有助於提高治療成效，並能使病患早日恢復生活品質
    ，或重返工作職場。丙、建議(Options)：腦震盪症候群的
    各種表現，因為發生的致病機轉互有不同，在治療的考量上
    宜個別討論。」；「根據內科學教科書Harrison，腎臟科教
    科書Brenner and Rector's the Kidney，以及醫學綜合資
    料庫Up To Date之描述，加上臨床過往之經驗，慢性腎臟病
    患之症狀，常見為虛弱、易感疲勞、食慾不佳、噁心、嘔吐
    、皮膚搔癢，尿量減少或水腫，小便次數頻繁、小便顏色或
    泡沫增加及改變，貧血、血壓上升、睡眠品質下降…等。症
    狀的出現及嚴重程度，會隨著慢性腎臟病期別的進展顯現及
    日趨嚴重，但絕大多數病人通常要到慢性腎臟病第四期之後
    (估計的腎絲球過濾率為小於30mL/min)，上述症狀才會明顯
    。慢性腎臟病引起暈眩比較少於教科書等參考資料提及，可
    能的直接關聯性較少，但因慢性腎臟病常伴隨貧血(尤其第
    五期之後)，以其高血壓之血壓上升不易控制，是有可能造
    成頭暈。至於嘔吐則常見於慢性腎臟病患者，尤其是第五期
    之後，於接近洗腎前的尿毒症狀十分常見。上述症狀通常持
    續反覆發生，直到尿毒症因透析或腎移植而有所改善。病患
    (即上訴人)於102年文賢內科診所病歷之際載，於99年之腎
    功能檢查，肌酸酐當時就已達4.9mg/dL，至少為慢性腎臟病
    第四期(病歷描述為第五期)，診斷亦提及貧血、眩暈、缺鐵
    性貧血部分原因於病歷描述亦提及Menorrhagia(經血過多)
    ，有給予鐵劑之治療。於107年9月26日病歷亦可見供第五期
    慢性腎臟病病人健保使用之紅血球生成素NESP開始施打紀錄
    。108年6月24日病歷手寫處亦有『改EPO/DPOq7~10天』之使用
    紅血球生成素之紀錄。依健保規定，血紅素未超過11g/dL之
    慢性腎臟病第五期病患，可由健保給付紅血球生成素，因此
    當時應仍有血紅素不足11g/dL之貧血。至於是否會造成頭暈
    則為每個人忍受程度不一，會有不一樣表現，但也較少有『
    天旋地轉』式的『眩』的表現。嘔吐部分，常常與尿毒嚴重程
    度呈正相關，病患於文賢內科診所、高榮臺南分院、奇美醫
    院所列出之檢查結果，尿素氮(BUN)於106、107、108年度已
    偏高，常為60mg/dL以上，甚至多次於診所之紀錄為超過100
    。高尿素氮血症可能時有噁心嘔吐之現象(但因每個人對尿
    毒的忍受力不同，並不一定就會有這些症狀)。」；「郭麗
    琴目前因暈眩及雙下肢無力，需輔具協助勉強可行走，需輪
    椅代步，且有智力減退現象(MMSE：23/30)。自108年1月20
    日於奇美醫院急診及108年1月20日至108年8月23日於高雄榮
    民總醫院(下稱高雄榮總)臺南分院治療。無明顯改善。體況
    符合『中樞神經系統遺存障礙，終身無工作能力』之條文。」
    等情，有該報告書在卷可查(見原審卷第210-214頁)。
  ㈣由上可知，上訴人雖經診斷受有「中樞神經系統遺存障礙，
    終身無工作能力」之病狀，然其於系爭車禍事故當日急診時
    僅受有頭部損傷、右側前臂挫傷之傷害，有衛生福利部臺南
    醫院診斷證明書在卷可參(見原審卷第83頁)，縱有腦震盪之
    病症，依上開診斷證明書之說明，該症狀大約於3個月內即
    會改善消失，並於1年內會痊癒，然上訴人因頭暈、步態不
    穩，需枴杖助行，於108年2月1日至高雄榮總臺南分院就醫
    ，距系爭車禍事故發生(即107年8月15日)已逾3個月；且依
    上訴人於102年文賢內科診所病歷記載，於99年之腎臟功能
    檢查，亦提及上訴人有貧血、眩暈等病症，前開病症發生時
    間，較系爭車禍事故早。另上訴人為慢性病腎臟患者，上開
    症狀，亦常見於慢性腎臟病患者，況上訴人於106、107、10
    8年度尿素氮已偏高，可能會有噁心嘔吐之現象。從而，上
    訴人所受「中樞神經系統遺存障礙，終身無工作能力」之病
    症，尚難認為系爭車禍事故所致。
  ㈤上訴人就本件爭議曾於109年3月18日申請財團法人金融消費
    評議中心評議，結果認：「經咨詢本中心專業醫療顧問，其
    意見略以：『申請人車禍送至急診時意識清楚，生命跡象穩
    定，無神經學異常，可步行無礙。車禍當天，以及四個多月
    後（108年1月）再追蹤的頭部電腦斷層攝影均顯示無顱內出
    血。申請人交通事故後於門診主述有頭痛、頭暈，但是理學
    檢查除了走直線不平穩以外，意識清楚、肌力正常、手腳協
    調性無礙，並沒有其他神經學症狀。所以，申請人之體況並
    不符合強制險殘廢等級給付標準表第2-3項次第3等級，但符
    合第13等級』」，此有該中心109年6月9日金評議字第109070
    50700號函附評議書附卷（附於原審卷第191頁至210頁）可
    稽，亦難為上訴人有利之認定。
　㈥本件上訴人並無法證明其所罹患「中樞神經系統遺存障礙」
    係因系爭車禍事故所造成，故上訴人以系爭車禍為由，請求
    被上訴人應給付殘廢等級的差額保險金，即屬無據，不應准
    許。 　
六、綜上所述，上訴人依強制汽車責任之法律關係，請求被上訴
    人給付殘廢等級差額130萬元，及自起訴狀繕本送達之翌日
    起至清償日止，按年息百分之5計算之利息，為無理由，不
    應准許。原審所為上訴人敗訴之判決，並無不合。上訴論旨
    指摘原判決不當，求予廢棄改判，為無理由，應予駁回。
七、本件事證已臻明確，兩造其餘之攻擊或防禦方法及所用之證
    據，經本院斟酌後，認為均不足以影響本判決之結果，爰不
    逐一論列，附此敘明。
八、據上論結，本件上訴為無理由，依民事訴訟法第449條第1項
    、第78條，判決如主文。
中　　華　　民　　國　　110 　年　　10　　月　　19　　日
            民事第四庭          審判長法  官  翁金緞

                                      法  官  黃義成

                                      法  官  洪挺梧
上為正本係照原本作成。
不得上訴。
中　　華　　民　　國　　110 　年　　10　　月　　19　　日

                                      書記官  蔡曉卿